高雄高等行政法院判決　　　　　　　　　　　　　　九十二年度訴字第一一四九號
　　　　　　　　　　　　　　　.
　　原　　　告　乙○○
　　　　　　　　丙○○
　　共　　　同
　　訴訟代理人　謝嘉順　律師
　　被　　　告　高雄縣政府
　　代　表　人　丁○○　縣長
　　訴訟代理人　林睦期
　　　　　　　　刁壹清
右當事人間因水土保持法事件，原告不服行政院農業委員會中華民國九十二年八月十
八日農訴字第○九二○一三三九七○號訴願決定，提起行政訴訟。本院判決如左：
    主  文
訴願決定及原處分均撤銷。
被告應將原告乙○○所有之３○○型挖土機壹部及推土機壹部返還原告乙○○；及將
原告丙○○所有之３○○型挖土機壹部返還原告丙○○。
訴訟費用由被告負擔。
    事  實
甲、事實概要：
    緣同案原告甲○○（另以裁定駁回）為坐落高雄縣旗山鎮○○段二六八─一一二
    地號等九十餘筆山坡地（下稱系爭土地）開發案之實際所有人，其經營系爭土地
    採取土石開發，未事先擬具水土保持計畫送主管機關核定，即委託訴外人戊○○
    實施整地，擅自於系爭土地採取土石外運，嗣經被告於民國（下同）九十一年四
    月十日會同警察機關人員，現場查獲戊○○雇用原告以挖土機及堆土機從事挖取
    及外運土石，被告遂以甲○○未先擬具水土保持計畫而擅自開發，違反水土保持
    法第二十三條第二項、第三十三條第一項第二款規定，以九十一年七月十二日府
    農保字第一一六七五四號處分書裁處甲○○新台幣（下同）三十萬元罰鍰並沒入
    機具（挖土機二部、推土機一部）之處分。而原告乙○○為上開被沒入機具３○
    ○型挖土機一部、推土機一部之所有權人，原告丙○○為另一部３○○型挖土機
    之所有權人，渠等均不服被告上述九十一年七月十二日府農保字第一一六七五四
    號處分書關於沒入機具之處分，提起訴願，均遭駁回，遂提起本件行政訴訟。
乙、兩造之聲明：
一、原告聲明求為判決：（一）訴願決定及原處分均撤銷。（二）被告應將原告乙○
    ○所有之３○○型挖土機壹部、推土機壹部返還原告乙○○。（三）被告應將原
    告丙○○所有之３○○型挖土機壹部返還原告丙○○。
二、被告聲明求為判決：原告之訴駁回。
丙、兩造之爭點：
一、原告主張之理由：
（一）原告乙○○、丙○○受僱於訴外人戊○○，在系爭土地為住宅社區建築開發，
      戊○○曾出示土地所有人即甲○○之委託書及開發案核准文件，包括行政院環
      境保護署八十六年六月二十七日環署綜字第三八三六三號函同意認可有關「高
      雄華巍湖濱山城開發計畫環境影響評估報告書」、內政部八十六年十月三十日
      台內營字第八六八一九二八號函同意關於甲○○申請華巍湖濱山城山坡地住宅
      社區開發案、被告八十六年十二月十六日八六府建管字第二四九五四號函、國
      立屏東科技大學八十七年二月四日八七科大水字第○五五九號函、被告建設局
      使用執照、被告水土保持完工證明書（第一期）、被告建設局雜項執照八七高
      縣建局建管字第○七六七號等文件。當時戊○○向原告乙○○、丙○○再三強
      調經合法申請開發案，絕無問題，而上揭相關文件，尤其是八七高縣建局建管
      字第○七六七號雜項執照，工程範圍即包括本件之高雄縣旗山鎮○○段二六八
      之三五地號土地，且分三期工程，水土保持計畫已送主管機關核定，於進行二
      、三期工程時，無須再送水土保持計畫，顯見當時原告甲○○確已擬具水土保
      持計畫送主管機關核定，與水土保持法第二十三條第二項所規定「未依第十二
      條至第十四條規定之一擬具水土保持計畫書送主管機關核定而擅自開發者」之
      情形不同，被告自不得依水土保持法第二十三條第二項規定沒入其所使用之機
      具。又水土保持法第二十三條第一項規定未依第十二條至第十四條規定之一所
      核定之水土保持計畫實施水土保持之處理與維護者，並無沒入機具之規定。而
      水土保持法第三十三條第二項規定，係經繼續限期改正而不改正者或實施仍不
      合水土保持技術規範者，始得沒入所用機具。本件甲○○確曾擬具水土保持計
      畫書送主管機關核定，只是未依規定報開工，但並非未擬具水土保持計畫，被
      告並未依水土保持法第三十三條限期改正，是被告以水土保持法第二十三條規
      定沒入原告之機具，與法律規定不符，非適法之行政處分。
（二）本件被告九十一年七月十二日府農保字第○九一○一一六七五四號函處分書並
      未送達原告，而係寄達訴外人董永茂住所並由其收受，按董永茂並非原告甲○
      ○所指定之送達代收人，而係原告乙○○、丙○○及訴外人戊○○等人至被告
      公務所要求發還機具時，被告要求需先繳納罰鍰後始願意返還，原告乙○○、
      丙○○及訴外人戊○○為求返還機具，乃願意繳納罰鍰，而請被告寄至董永茂
      住所，再由戊○○繳納罰鍰，均未告知原告甲○○，尚難以此認定被告已合法
      送達行政處分書，該行政處分尚未確定。又水土保持法制訂之主要目的係保育
      水土資源，涵養水源，減免災害，促進土地合理利用，增進國民福祉，其處罰
      之對象，依水土保持法第四條規定以土地之經營人、使用人或所有人為對象，
      本件土地所有人甲○○以委託戊○○整地方式，利用不知情之乙○○、丙○○
      為其整地，但處分沒入之機具並非甲○○所有，被告之沒入處分顯已逾處罰之
      對象，並非適法。又甲○○領有土地開發核准文件，原告受僱於戊○○，戊○
      ○將前揭核准文件提示予原告，表示一切合法，而依一般人來講無法瞭解是否
      違法，原告已盡注意義務亦無法得悉，實無故意過失。本件如處罰原告，顯非
      水土保持法之立法本旨。
（三）九十一年四月八日山坡地違規開挖使用制止書所張貼之機具並非原告乙○○、
      丙○○所有之機具，放置地點亦不同，且該制止書之受文者為吳昭成，原告莊
      飛訓、丙○○並不知悉，否則豈會為少許之工資，而冒價值數百萬元之機具遭
      沒收之危險之理。
二、被告主張之理由：
（一）原告主張此開發案均有向內政部及被告相關單位申請核可，但經查其所附證明
      資料，均無外運土石之核可證明文件，且被告也已核發第一期水土保持完工證
      明在案，又另案原告甲○○所獲准者係關於建築開發之水土保持計畫，與原告
      實際上係從事土石採取而未事先擬具採取土石之水土保持計畫送主管機關核定
      之情形，並不相同，故本案係屬新開挖案，原告並未向被告申請核可，即進行
      外運土石行為，原告主張顯與事實不符。
（二）另原告辯稱未收到處分書乙事，查本案於案發後，原告莊飛訓、丙○○及訴外
      人戊○○等一行人曾至被告公務所瞭解相關案情，被告即曾口頭詢問有關甲○
      ○住所並告知所查扣之機具將依水土保持法相關規定予以沒入，及有關處分書
      將寄達何處？如何繳款之程序等。經莊飛訓、丙○○二人表示甲○○現居住地
      點不一，先將處分書寄往董永茂住所，他將會負責辦理等語，並清楚留下通訊
      地址。而本案被告之違反水土保持法案件罰鍰處分書是隨九十一年七月十二日
      府農保字第○九一○一一六七五四號函處分書一併雙掛號寄出，有郵政雙掛號
      回執聯可稽，且罰鍰部分原告已依罰鍰繳款書於九十一年九月三十日繳納，若
      未收到處分書，那何來之前開罰鍰繳款書？且於繳款單內，亦有甲○○委由戊
      ○○繳納之簽章，故本案違反水土保持法案件處分書既已合法送達，原告卻遲
      至九十二年六月九日始提出訴願書，顯已逾法定不變期間，原處分業已確定。
（三）又系爭土地皆為青灰泥岩，且國立屏東科技大學八十七年二月四日八七科大水
      字第○五五九號函說明（二）之二、三、四也詳細敘明，應避免在雨季期間開
      挖整地，地表應防止裸露，並確實做好植生覆蓋工作，構造物與青灰岩之交界
      宜加強水土保持處理及坡面逕流沖蝕之發生，而原告等仍大肆開挖岩層，渠等
      已明顯違反水土保持法立法之目的。
（四）又所謂水土保持義務人祇要事實上使用土地者即屬之，且祇要是現場之機具均
      可沒入，不問屬何人所有。本件原告等於山坡地上挖取土石外運謀利甚巨，且
      被告於處分前已於九十二年四月八日會同相關單位至現場勘查，而由旗山鎮公
      所開立制止書張貼於機具上，也盡到告知義務，原告等並未依法申請許可，即
      擅自於前列地號山坡地採取土石並外運，明顯違反行為時（下同）水土保持法
      第十二條「應先擬具水土保持計畫送請核定後實施」之規定；且台灣高雄地方
      法院檢察署也表達認同，故對其違規行為，被告依水土保持法第二十三條及第
      三十三條第一項第二款規定，裁處三十萬元罰鍰並沒入開挖機具，於法尚無不
      合。
    理  由
壹、程序部分：
    按「訴願之提起，應自行政處分達到或公告期滿之次日起三十日內為之。」「利
    害關係人提起訴願者，前項期間自知悉時起算。但自行政處分達到或公告期滿後
    ，已逾三年者，不得提起。」訴願法第十四條第一項、第二項定有明文。又「處
    分機關未告知救濟期間或告知錯誤未為更正，致相對人或利害關係人遲誤者，如
    自處分書送達後一年內聲明不服時，視為於法定期間內所為。」為行政程序法第
    九十八條第三項所明定。經查，本件被告以九十一年七月十二日府農保字第一一
    六七五四號處分書裁處另案原告甲○○三十萬元罰鍰及沒入機具之處分，其中關
    於沒入機具部分被告係以九十二年一月十三日府農保字第○九一○二二九五二九
    號函通知原告，且該通知函文並未記載救濟期間，此有該份函文附卷可稽。故原
    告不服上述沒入機具處分之訴願期間，應自其接獲被告九十二年一月十三日府農
    保字第○九一○二二九五二九號函起算，且因該函未記載救濟期間，則於原告接
    獲該函後一年內聲明不服時，均視為法定期間內提起訴願，是本件如以原告係於
    九十二年一月十三日接獲上述函文起算，則原告於九十二年六月九日提起訴願，
    此有訴願書加蓋訴願機關收文章附訴願卷可稽，尚未逾一年之法定期間，故原告
    訴願之提起，並未逾期，從而其提起本件訴訟，自屬合法，合先敘明。
貳、實體部分：
一、本件同案原告甲○○為系爭土地之實際所有人，其經營系爭土地採取土石開發，
    未事先擬具水土保持計畫送主管機關核定，即委託訴外人戊○○實施整地，擅自
    於系爭土地採取土石外運，嗣經被告於九十一年四月十日會同警察機關人員，現
    場查獲戊○○雇用原告以挖土機及堆土機從事挖取及外運土石，被告遂以甲○○
    未先擬具水土保持計畫而擅自開發，違反水土保持法第二十三條第二項、第三十
    三條第一項第二款規定，以九十一年七月十二日府農保字第一一六七五四號處分
    書裁處甲○○三十萬元罰鍰並沒入機具（挖土機二部、推土機一部）之處分。被
    告並以九十二年一月十三日府農保字第○九一○二二九五二九號函通知原告二人
    ，略以：「．．．本府前開立甲○○君九十一年七月十二日府農保字第○九一○
    一一六七五四號函處分書內均有敘明沒入機具等處分，．．．機具所有權依法移
    轉為本府所有。」，又原告乙○○為上開被沒入機具３○○型挖土機一部、推土
    機一部之所有權人，原告丙○○為另一部３○○型挖土機之所有權人等情，為兩
    造所自陳，並有處分書一份附卷可稽，自堪認定。
二、而被告以甲○○為受處分人沒入系爭機具無非是以：甲○○所獲准者為關於建築
    開發之水土保持計畫，然其事實上係從事採取土石外運之行為，則關於其採取土
    石部分，仍應先擬具採取土石之水土保持計畫送主管機關核定後始得為之，詎其
    並未事先擬具水土保計畫送主管機關核定而擅自採取土石，自屬違反水土保持法
    第二十三條第二項規定；而水土保持法所稱之水土保持義務人，祇要事實上使用
    土地者即屬之，而不論有無合法使用權源，故原告二人之機具既係現場使用之機
    具，則不問是否行為人所有，均得依水土保持法第二十三條第二項規定予以沒入
    等語，為其論據。
三、按「下列地區之治理或經營、使用行為，應經調查規劃，依水土保持技術規範實
    施水土保持之處理與維護：．．三、探礦、採礦、鑿井、採取土石或設置有關附
    屬設施。四、修建鐵路、公路、其他道路或溝渠等。．．．」「第八條第一項第
    三款至第四款之開發、經營或使用行為，以及於山坡地及森林區內從事農、林、
    漁、牧地之開發利用所需之修築農路、開挖、整地或整坡作業，其水土保持義務
    人應先擬具水土保持計畫，送請主管機關核定，．．．。」「未依第十二條至第
    十四條規定之一擬具水土保持計畫送主管機關核定而擅自開發者，除依第三十三
    規定按次分別處罰外，主管機關應令其停工，得沒入其設施所使用之機具，強制
    拆除及清除其工作物，所需費用，由經營人、使用人或所有人負擔，並自第一次
    處罰之日起兩年內，暫停該地之開發申請。」「有下列情形之一者，處新台幣六
    萬元以上三十萬元以下罰鍰：．．．二、違反第十二條至第十四條規定之一，未
    先擬具水土保持計畫或未依核定計畫實施水土保持之處理與維護者，或違反第二
    十三條規定，未在規定期限內改正或實施仍不合水土保持技術規範者。」固為水
    土保持法第八條第一項第三款、第四款、第十二條第一項、第二十三條第二項及
    第三十三條第一項第二款所規定。惟依同法第四條規定：「公、私有土地之經營
    或使用，依本法應實施水土保持處理與維護者，該土地之經營人、使用人或所有
    人，為本法所稱之水土保持義務人。」可知從事水土保持法第八條第一項第三款
    之採取土石行為而應依同法第十二條第一項擬具水土保持計畫者，為該土地之經
    營人、使用人或所有人；又水土保持法第二十三條第二項規定之沒入，為從罰性
    質，必須附隨於主罰而存在，而依該條規定裁處沒入者，必以該設施使用之機具
    為受處分之水土保持義務人所有為限，並不及於第三人所有之機具，始具懲罰作
    用（蔡茂寅著，行政罰之沒入與即時強制；吳庚著行政法理論與實用第八版第四
    百七十四頁；洪家殷著，有關財產權之處罰參照）。
四、經查，系爭土地曾經另案原告甲○○以經營「華巍湖濱山城山坡地住宅區開發案
    」之名義，擬具三期建築開發之水土保持計畫業送主管機關核定，此為被告所不
    爭執，並有行政院環署綜字第三八三六二號同意認可環境影評估報告書定稿本、
    內政部八十六年十月三十日台內營字第八六八一九二八號同意開發函、被告八十
    六年十二月十六日八六府建管字第二四九五四九號公告、國立屏東科技大學八十
    七年二月四日八七屏科大水字第○五五九號通過水土保持計畫審查函、被告核發
    之雜項執照、水土保持完工證明書（第一期）、雜項使用執照及准予變更編定為
    丙種建築用地函等附卷可稽。又甲○○為經營系爭土地之建築開發案，向訴外人
    戊○○出示上開核准文件而委請戊○○實施整地，嗣由戊○○告知原告二人系爭
    土地業已獲得建築開發許可而要蓋房子，遂僱用原告提供怪手及推土機，而由原
    告派其僱請之司機在現場挖土等情，業據證人戊○○於本院審理時證述甚明，核
    與原告二人及甲○○陳述之情形相符。由此可知，不論系爭土地是點經營建建築
    開發或採取土石之開發，甲○○始為系爭土地之所有人、經營人及使用人，至原
    告二人僅為系爭土地開發案中輾轉經由訴外人戊○○僱請而實施挖土之第三人甚
    明；要言之，水土保持法對於山坡地之治理、經營或使用行為，其課予所有人、
    經營人或使用人應先擬具水土保持計畫並依計畫實施水土保持處理與維護之義務
    ，乃是基於其對土地具有所有、經營或使用關係而從事治理、經營或使用行為，
    故課予各該人等有事先擬具水土保持計畫送主管機關核定之義務，並於其等違反
    擬具水土保持計畫送主管機關核定之義務而擅自開發時，課以水土保持法第二十
    三條第二項及第三十三條第一項第二款及第二項規定之行政秩序罰，以達維護水
    土資源目的。因之，水土保持法第四條所稱之使用人，縱使事實上使用土地者亦
    屬之，但至少其主觀上必須有使用該土地之意思，而從事與該土地密不可分之使
    用行為，始克當之。是以，本件原告僅是單純受僱而從事一時之整地挖土行為人
    ，尚與水土保持法所稱之使用人有間。再者，原告僅是輾轉受僱於戊○○之工人
    ，為單純之受僱人，於本件甲○○已另行取得建築許可之水土保持計畫情形下，
    衡諸常情，於施工之初，一般人尚難判定其所從事者究屬建築開發或採取土石開
    發，進而判斷其挖土行為究否符合水土保持法之規定；加以旗山鎮公所前雖曾於
    九十一年四月八日派員至現場機具上張貼制止書，然其僅對其中一台機具張貼，
    且係對訴外人吳昭成為之，亦無從認定曾對原告之機具張貼制止書等情，復為被
    告訴訟代理人林睦期於本院準備程序中陳述甚明；由是，尚難認定原告係明知而
    共同參與甲○○上述違法開發行為。因此，本件被告以甲○○事實上係從事採取
    土石，屬另一開發行為而與其所取得之建築開發許可無涉，然其未事先擬具採取
    土石之水土保持計畫送主管機關核定即擅自從事土石採取行為，遂認為甲○○違
    反水土保持法第十二條之規定，而依同法第二十三條第二項及第三十三條第一項
    第二款予以處罰，固非無據；然就本件處分而言，其所沒入之機具，並非屬於受
    處分人甲○○所有，而是屬於第三人即原告二人所有，揆諸前揭說明，得依水土
    保持法第二十三條第二規定沒入之機具，係以違反水土保持法第十二條至第十四
    條之一規定而擅自開發之水土保持義務人所有為前提，本件系爭機具既非屬甲○
    ○所有。從而，原處分自不能就不屬於受處罰者即甲○○所有之物，一併裁處沒
    入。被告訴稱系爭機具不論屬於何人所有均得沒入云云，並非可採。原告主張原
    處分不應沒入其所有之機具，自屬有據。
五、再按行政訴訟法第一百九十六條規定：「行政處分已執行完畢，行政法院為撤銷
    行政處分判決時，經原告聲請，並認為適當者，得於判決中命行政機關為回復原
    狀之必要處置。」查被告對甲○○裁處沒入系爭機具之處分，業據被告以九十二
    年一月十三日府農保字第○九一○二二九五二九號函通知原告二人：「．．．本
    府前開立甲○○君九十一年七月十二日府農保字第○九一○一一六七五四號函處
    分書內均有敘明沒入機具等處分，．．．機具所有權依法移轉為本府所有。」而
    執行完畢，則本件沒入處分既有違誤而應予撤銷，故原告主張被告應返還各該機
    具，自屬有據。
六、綜上所述，原處分對非屬受處分人甲○○所有之系爭機具為沒入之處分，於法有
    違，訴願決定未予糾正，亦有未洽。原告訴請撤銷，並請求被告應將原告乙○○
    所有之３○○型挖土機壹部、推土機各一部返還原告乙○○及被告應將原告丙○
    ○所有之３○○型挖土機一部返還原告丙○○，為有理由，應予准許。
七、據上論結，本件原告之訴為有理由，依行政訴訟法第一百九十五條第一項前段、
    第九十八條第三項前段，判決如主文。
中　　　華　　　民　　　國    九十三　　年　  　四　　　月　　  三十　　日
                              高雄高等行政法院第一庭
                                          審判長法官　  陳光秀
                                          法      官　  楊惠欽
                                          法      官　  簡慧娟
右為正本係照原本作成。
如不服本判決，應於判決送達後二十日內向本院提出上訴書狀，其未表明上訴理由者
，應於提起上訴後二十日內向本院提出上訴理由書（須按對造人數附繕本）；如於本
判決宣示或公告後送達前提起上訴者，應於判決送達後二十日內補提上訴理由書（須
附繕本）。未表明上訴理由者，逕以裁定駁回。
提起上訴應預繳送達用雙掛號郵票七份（每份三十四元）。
中　　　華　　　民　　　國    九十三　　年　  　四　　　月　　  三十　　日
                                          法院書記官    楊曜嘉
